【裁判字號】    91,自,798
【裁判日期】    920225
【裁判案由】    侵入住宅等
【裁判全文】
臺灣臺中地方法院刑事裁定                          九十一年度自字第七九八號
    自  訴  人  甲○○  住臺中.
    代  理  人  張慶達律師
    被      告  丁○○  男  三.
                乙○○  男  四.
右列被告因侵入住宅等案件，經自訴人提起自訴，本院裁定如左：
    主  文
自訴駁回。
    理  由
一、按受命法官於自訴案件第一次審判期日前訊問及調查結果，如認為案件有刑事訴
    訟法第二百五十二條至第二百五十四條之情形者，得以裁定駁回其自訴，刑事訴
    訟法第三百二十六條第三項定有明文。
二、自訴意旨略以：緣自訴人甲○○所有坐落臺中市○○區○○段一四三地號土地及
    其上房屋（門牌號碼為臺中市○○區○○路四段六三五號一九樓之二，下稱系爭
    房屋）遭債權人中聯信託投資股份有限公司臺中分公司（下稱中聯臺中分公司）
    向法院聲請查封、拍賣，嗣由被告丁○○買受，被告丁○○於法院尚未發給權利
    移轉證書前，明知自訴人仍居住在系爭房屋內，竟於民國九十一年九月十七日繳
    交拍定款後，即夥同被告乙○○及二、三位不詳姓名人士，找來鎖匠換掉門鎖，
    強行進入系爭房屋，致自訴人無法自由進出系爭房屋，而認被告二人共同涉有刑
    法第三百五十四條毀損、第三百零六條第一項侵入住宅及第三百零四條第一項妨
    害人行使權利等罪嫌。
三、本件自訴人認被告二人涉有毀損、侵入住宅及妨害人行使權利等罪嫌，無非以被
    告二人於法院核發權利移轉證書前即更換門鎖進入系爭房屋為主要論據。訊據被
    告丁○○、乙○○固承認於右揭時地進入系爭房屋之事實，惟均堅決否認有何毀
    損、侵入住宅及妨害人行使權利犯行，一致辯稱：依法院拍賣公告所載，系爭房
    屋於查封時為無人居住之空屋，因此被告丁○○於九十一年九月十七日繳交拍定
    款後，即邀同友人即被告乙○○及其他友人一同前往察看系爭房屋現況，被告等
    人於進入系爭房屋前，亦曾向社區管理員確認系爭房屋為空屋後，才找來鎖匠更
    換門鎖，不料進入屋內竟發現置有他人物品，以為是坊間所稱之「海蟑螂」，被
    告等人遂留下電話號碼給管理員，請管理員於發現竊占者時儘速通知，之後隨即
    離開，被告二人主觀上並無任何不法意圖，且九十一年九月十八日管理員通知被
    告二人原屋主即自訴人返回後，被告二人馬上趕到現場，交付新鑰匙予自訴人，
    由管理員陪同自訴人入內檢視並無任何物品損失，被告丁○○並同意自訴人住到
    九十一年九月三十日，且承諾支付自訴人新台幣（下同）二萬元補償費及負擔自
    訴人搬遷費用，雙方簽有協議書可證，被告二人實無毀損、侵入住宅及妨害人行
    使權利之犯意等語。
四、按犯罪事實應依證據認定之，無證據不得推定其犯罪事實，刑事訴訟法第一百五
    十四條定有明文。又犯罪之成立，除應具備各罪之特別要件外，尤須具有故意或
    過失之一般要件，最高法院二十七年非字第一五號著有判例可資參照。換言之，
    行為人除客觀上具有符合法律構成要件之行為（即客觀不法構成要件）外，主觀
    上對於客觀不法構成要件之所有情狀，亦須有所認識，進而決意實現（即主觀不
    法構成要件中之構成要件故意），始能成立犯罪。
五、經查：
  (一)系爭房屋原為自訴人所有，嗣因自訴人積欠中聯臺中分公司債務，經該公司向本
    院聲請強制執行（本院九十一年度執字第六四九二號民事強制執行事件），於九
    十一年九月十七日，由被告丁○○買受並繳清價款，於九十一年九月二十日，經
    本院核發權利移轉證書等情，為自訴人及被告二人所共同是認，並有自訴人提出
    之本院收受民事強制執行案款通知、民事強制執行案款收據及被告二人提出之本
    院不動產權利移轉證書等附卷可稽，堪信為真實。惟本件有疑義者，在於被告二
    人於九十一年九月十七日更換門鎖進入系爭房屋時，主觀上是否知悉系爭房屋現
    為他人有權使用之房屋。
  (二)按在法院拍賣房屋之情形，因進行拍賣前，房屋通常已為法院查封，外人無從進
    入察看，一般人僅得依法院對外之公告瞭解房屋現在實際狀況、使用情形等。經
    調閱本院九十一年度執字第六四九二號民事強制執行卷宗，其中查封筆錄記載：
    「六、查封標的房屋（即系爭房屋）大門深鎖，無人應門，據大樓管理員表示債
    務人（即自訴人）未住該處，該房屋目前亦無人居住，也無出租他人，債權代理
    人謂該房屋無人居住，無出租」，有本院查封筆錄附於影印民事執行卷可憑。而
    本院民事執行處九十一年八月七日九十一年度執申字第六四九二號第二次拍賣通
    知之附表亦載明：「三、本件建物（即系爭房屋）查封時為無人居住空屋」，有
    該函文及附表在卷可參。因本件被告丁○○係透過法院強制執行程序買受系爭房
    屋，而本院查封筆錄及拍賣通知之附表均註明系爭房屋為無人居住之空屋，被告
    丁○○並無法經由法院公告得知系爭房屋現為他人有權使用之房屋。
  (三)又依證人即系爭房屋社區管理員丙○○於本院調查時所述：伊自九十一年六月一
    日開始擔任管理員，期間從未見過自訴人本人，按對講機也無人接聽，所以九十
    一年九月十七日被告二人到社區來詢問系爭房屋是否為空屋時，伊回答系爭房屋
    是空屋，因被告二人有出示繳款收據，經伊請示總幹事，總幹事同意伊帶被告二
    人上樓去看系爭房屋等語，可見被告二人於九十一年九月十七日，係向社區管理
    員確認系爭房屋現為無人使用之空屋，並在管理員帶領之情形下，始召來鎖匠開
    鎖進入系爭房屋。被告二人主觀上對於系爭房屋現為他人有權使用房屋一事，並
    未有所認識，更無基於此認識，進而決意毀損他人住處門鎖、侵入他人住宅及妨
    害他人行使權利之構成要件故意可言。
  (四)另被告二人於九十一年九月十七日進入系爭房屋，發現內有他人物品後，僅曾短
    暫停留，隨即下樓，告知社區管理員已更換門鎖，並留下電話號碼，請社區管理
    員代為轉告房屋使用人，嗣於九十一年九月十八日，自訴人依該電話號碼聯絡被
    告二人到場後，先由管理員陪同自訴人檢視屋內物品完好，再由被告二人親自將
    新鑰匙交予自訴人等情，業據證人丙○○證述明確，並有自訴人提出之保全工作
    日誌附卷可參，由此亦可知悉被告二人主觀上確無毀損自訴人住處門鎖、侵入自
    訴人住宅或妨害自訴人行使權利之意圖，否則何須留下電話號碼供自訴人聯絡，
    並於翌日交付新鑰匙予自訴人使用。
  (五)況本件事發後，被告二人已積極與自訴人協調和解，除向自訴人道歉外，被告丁○○尚同意自訴人居住系爭房屋至九十一年九月三十日（依法律規定，系爭房屋
    之所有權於法院核發不動產權利移轉證書之日即九十一年九月二十日即已移轉歸
    被告丁○○所有），並承諾支付自訴人二萬元補償費及負擔自訴人搬遷費用，有
    雙方簽署之協議書在卷可憑（然因自訴人於協調過程中，曾要求被告二人支付七
    十萬元補償費，被告二人表示無法負擔，致雙方無法達成和解，業據被告二人及
    證人丙○○一致陳述在卷），益徵被告二人實無毀損自訴人住處門鎖、侵入自訴
    人住宅或妨害自訴人行使權利之犯意，本件應純屬誤會。
六、綜上所述，被告二人在本院核發權利移轉證書前即更換門鎖進入系爭房屋，其等
    行為在客觀上雖符合毀損、侵入住宅等罪之構成要件，惟依自訴人所舉證據，尚
    不足證明被告二人對於系爭房屋現為他人有權使用之房屋主觀上有所認識，並進
    而決意實現毀損他人住處門鎖、侵入他人住宅、妨害他人行使權利之構成要件故
    意。此外，本院復查無其他積極證據足資證明被告二人有自訴人所指犯行，本件
    應屬犯罪嫌疑不足。揆諸首揭說明，爰以裁定駁回自訴。
七、本件自訴人於向本院提起自訴（九十一年九月二十六日）前，就同一事實已先行
    向臺中市警察局第五分局文昌派出所對被告二人提出侵入住宅罪之告訴（九十一
    年九月二十四日），此部分業經臺灣臺中地方法院檢察署檢察官依刑事訴訟法第
    三百二十三條第二項前段規定移送本院（九十一年度偵字第二二六八五號），附
    此敘明。
據上論斷，應依刑事訴訟法第三百二十六條第三項、第二百五十二條第十款，裁定如
主文。
中      華      民      國      九十二    年      二    月    二十五    日
                                臺灣臺中地方法院刑事第四庭
                                    審判長法  官 鄭文祺
                                          法  官 黃家慧
                                          法  官 羅智文
右正本證明與原本無異。
如不服本裁定，應於裁定送達後五日內向本院提出抗告狀。
                                          書記官
中      華      民      國      九十二    年      二    月    二十五    日


司法院資訊處製作；財團法人民間司法改革基金會備份。
